【裁判字號】    97,台上,84
【裁判日期】    970110
【裁判案由】    違反毒品危害防制條例
【裁判全文】
最高法院刑事判決                九十七年度台上字第八四號
上  訴  人  甲○○
選任辯護人  宋永祥律師
            盧昱成律師
上  訴  人  乙○○
選任辯護人  林萬生律師
上列上訴人等因違反毒品危害防制條例案件，不服台灣高等法院
台中分院中華民國九十六年十一月八日第二審判決（九十六年度
上訴字第二○五八號，起訴案號：台灣台中地方法院檢察署九十
五年度偵字第一五二三九號），提起上訴，本院判決如下：
    主  文
原判決撤銷，發回台灣高等法院台中分院。
    理  由
本件原判決認定：上訴人甲○○為牟厚利，明知海洛因屬毒品危
害防制條例第二條第二項第一款所稱之第一級毒品，非經許可不
得販賣、持有，竟與亦明知前情之上訴人乙○○均意圖營利，共
同基於販賣第一級毒品海洛因之犯意聯絡，先由乙○○向綽號「
琳兒」之張偉琳（原審判決後上訴本院中）透露欲購買海洛因之
訊息。張偉琳則基於幫助姓名不詳，綽號「賜仔」之成年男子販
賣海洛因以營利之犯意，於民國九十五年六月底某日，向「賜仔
」表示上訴人等欲購買海洛因，「賜仔」即在同月三十日晚上九
時許，攜帶重量不詳、價值新台幣（下同）一百七十萬元之海洛
因磚一塊，前往台中市○○路○段九十三之一號七樓之四張偉琳
租屋處，交予前來取海洛因之乙○○。乙○○取得海洛因後，於
當晚在同市○○路與梅川東西路附近的土地公廟交給甲○○。嗣
甲○○於同年七月十日前某時與鄭漢民（另案經檢察官通緝中）
聯繫，表示欲出售海洛因予鄭漢民，經鄭漢民首肯之後，甲○○
即於同月十日下午二時許攜帶海洛因二包（毛重分別約為三十公
克、三十七點五公克），駕駛自用小客車先前往搭載乙○○，再
聯袂駕車前往鄭漢民位於南投縣南投市○○路二四三號之住處，
並於同日下午四時二十四分許之後不久，與已在上開住處外面等
候之鄭漢民碰面，鄭漢民搭上甲○○所駕駛之小客車後，即收受
海洛因一包（毛重約三十公克），隨即下車，因雙方尚欲進行進
一步之交易（由鄭漢民再聯繫其他買家前來購買），故甲○○於
同日下午五時十三分許、五時二十九分許以電話聯繫鄭漢民，欲
再次前往交付另一包海洛因予鄭漢民。惟該等買賣事宜為監聽甲
○○之台中市警察局第四分局員警知悉，隨即會同海岸巡防總局
中部地區巡防局查緝員前往鄭漢民前揭住處附近部署，而於同日
下午五時五十分許，查獲下車欲進入鄭漢民家之甲○○及在小客
車附近之乙○○等情。因而撤銷第一審之判決，改判仍論處上訴
人等共同販賣第一級毒品罪刑，固非無見。
惟查：(一)、有罪判決書，須將認定之犯罪事實詳記於事實欄，然
後於理由內逐一說明所憑之依據及認定之理由，使事實與理由兩
相一致，方為合法。原判決事實欄記載：「甲○○於九十五年七
月十日前某時與鄭漢民聯繫，表示欲出售第一級毒品海洛因予鄭
漢民，經鄭漢民首肯之後，甲○○即於九十五年七月十日當天下
午二時許攜帶第一級毒品海洛因二包（毛重分別約為三十公克、
三十七點五公克），駕駛車號一一五一─ＰＴ自小客車往乙○○
之住處搭載乙○○，二人再聯袂駕車前往鄭漢民位於南投縣南投
市○○路二四三號之住處交付第一級毒品海洛因，……並於同日
下午四時二十四分許之後不久，與已在住家外面等候之鄭漢民碰
頭，鄭漢民搭上甲○○所駕駛之前揭自小客車後，即收受海洛因
一包（毛重約三十公克），鄭漢民隨即下車，因雙方尚欲進行進
一步之交易（由鄭漢民再聯繫其他買家前來購買），故甲○○於
同日下午五時十三分許、五時二十九分許二度以前揭電話聯繫鄭
漢民，欲再次前往交付另一包海洛因予鄭漢民」（見原判決第三
頁第二至二一行），似認甲○○欲出售交付鄭漢民之海洛因僅為
二包（毛重分別約三十公克、三十七點五公克）；惟理由中又載
稱上訴人等「確實有交付毒品海洛因予案外人鄭漢民（已交付一
包，欲待案外人鄭漢民之電話，再將第二包、第三包依次交付）
之行為，……」（見原判決第二十頁第十六至十八行），似又謂
上訴人等欲販賣予鄭漢民之海洛因數量為三包。其就上訴人等究
要販賣多少數量海洛因予鄭漢民之事實認定與理由論述不相適合
，非無判決理由矛盾之違誤。又原判決已敘明「檢察官代表國家
偵查犯罪、實施公訴，依法其有訊問被告、證人及鑑定人之權，
證人、鑑定人且須具結，而實務運作時，檢察官偵查中向被告以
外之人所取得之陳述，原則上均能遵守法律規定，不致違法取供
，其可信度極高，故被告以外之人前於偵查中已具結而為證述，
除反對該項供述得具有證據能力之一方，已釋明顯有不可信之情
況外，不宜以該人未能於審判中接受他造之反對詰問為由，即遽
指該人於偵查中之陳述不具證據能力」（見原判決第四頁末五行
至次頁第三行），則證人於偵查中自須經具結，其供述始具證據
能力。而乙○○於偵查中雖供稱其與甲○○共同販賣海洛因予鄭
漢民（見偵查卷第十二至十三頁），但其陳述未經依法具結（檢
察官僅令甲○○具結，見偵查卷第十五頁），乃原判決竟謂「被
告（上訴人）二人互為共同被告而於偵訊時所為之供述，固各經
其選任辯護人爭執其證據能力，然此係在檢察官告以基本權利後
而為，且無其他非法取證之情況，……本院認被告（上訴人）二
人以及證人黃秀蓮上開於偵查中之證言應具有證據能力」，並採
乙○○前揭偵查中之供述，為不利甲○○之論斷（見原判決第五
頁第三至十行、第七頁末六行至次頁第三行），非唯其理由自相
矛盾，且與刑事訴訟法第一百五十八條之三之規定，亦屬有違，
難認適法。(二)、證據之證明力，固由法院本於確信自由判斷，但
不得違背經驗法則及論理法則。原判決依通訊監察之監聽譯文內
容及上訴人等有時間及金錢壓力之客觀情節，而謂「被告甲○○
、乙○○二人於案發當天係攜帶海洛因前往案外人鄭漢民家供鄭
漢民看貨，俾便鄭漢民可再找尋其他買主，再通知被告甲○○、
乙○○將其他海洛因以每兩二十一萬元，約三兩上下共計六十五
萬元之海洛因販售予案外人鄭漢民等人」（見原判決第十一頁第
十五至二一行）。惟上訴人等茍係以每兩海洛因二十一萬元出售
，三兩應僅六十三萬元；且本件查扣之海洛因三包分別毛重三十
公克、三十五公克、三十七‧五公克（見原判決第三頁第二五至
二六行、第四頁第六至七行及第十一至十三行），除後者毛重係
屬一兩外，其餘兩包分別較一兩短少（毛重）七‧五公克、二‧
五公克。如謂上訴人等係以上開三包海洛因依每兩二十一萬元單
價，三兩共六十五萬元售予鄭漢民，豈非買得愈多價錢愈高？能
否謂與商場買賣，量多價錢較便宜之經驗法則無違？即非無研酌
餘地。原判決此部分論斷，自欠允洽。(三)、原判決以「乙○○於
遭查獲後，於警詢、偵查中雖供出扣押之海洛因來自綽號『琳兒
』之女子張偉琳及綽號『阿原』之人。然該綽號『賜仔』（另有
綽號「阿原」、「肉圓」）之人尚未經警查獲；而張偉琳經台灣
台中地方法院檢察署檢察官以九十五年度偵字第二二五四三號案
偵查後，雖被以涉嫌販賣第一級毒品海洛因罪起訴，然起訴書係
認張偉琳與本案被告乙○○、甲○○共犯本案之罪，其後該案經
原審（第一審）法院以九十六年度訴字第五四三號案及本院（原
審）九十六年度上訴字第一六六四號案審理，均認張偉琳係幫助
綽號『賜仔』之人販賣第一級毒品海洛因給本案被告乙○○、甲
○○，認其所犯為幫助販賣第一級毒品罪」，而謂張偉琳僅係幫
助綽號「賜仔」販賣海洛因之人，並非「上游販毒者」，難認乙
○○符合毒品危害防制條例第十七條減輕其刑規定之適用（見原
判決第二三頁第十一至二七行）。惟幫助犯亦屬共犯，且毒品危
害防制條例第十七條規定：「犯第四條第一項至第四項、第五條
第一項至第四項前段、第六條第一項至第四項、第七條第一項至
第四項、第八條第一項至第四項、第十條或第十一條第一項、第
二項之罪，供出毒品來源，因而破獲者，得減輕其刑。」則犯上
開之罪，茍供出毒品來源，因而破獲者，即應有減輕其刑規定之
適用，至該毒品來源者應負製造、販賣、運輸、轉讓毒品罪責抑
或前揭各罪之幫助犯等審判結果為何，即非所問。原判決既認乙
○○係向張偉琳表示要販入海洛因，旋由張偉琳通知「賜仔」（
即「阿原」或「肉圓」），嗣並由「賜仔」於張偉琳住處將海洛
因交付予乙○○收受。而乙○○為警查獲後，即主動於警詢及偵
查中供出扣案海洛因係由綽號「琳兒」之張偉琳所提供，其再交
與甲○○（見警卷第十八至二十頁、偵查卷第十二至十三頁），
警方並因此而查獲張偉琳（見偵查卷第八一至八四頁）。則乙○
○既供出其毒品確實來源，雖張偉琳所稱販賣該毒品予乙○○之
「賜仔」尚未經查獲，但居間聯絡販毒並提供場所便利海洛因交
易進行之張偉琳既經查獲，即與毒品危害防制條例第十七條規定
，係在利用減刑之寬典、鼓勵行為人供出毒品來源，藉以擴大防
制毒品之成效，使毒品易於斷絕之立法旨趣無違。原判決以乙○
○僅係幫助販賣海洛因，販賣該毒品之「賜仔」仍未查獲，即認
無毒品危害防制條例減輕其刑規定之適用，不無誤會。上訴意旨
指摘原判決不當，非無理由，應認有發回更審之原因。
據上論結，應依刑事訴訟法第三百九十七條、第四百零一條，判
決如主文。
中    華    民    國  九十七  年    一    月    十    日
                      最高法院刑事第九庭
                          審判長法官  謝  俊  雄
                                法官  陳  世  雄
                                法官  魏  新  和
                                法官  吳  信  銘
                                法官  徐  文  亮
      本件正本證明與原本無異
                                      書  記  官
中    華    民    國  九十七  年    一    月   十五   日
                                                 H


司法院資訊處製作；財團法人民間司法改革基金會備份。
